臺灣高等法院民事判決　　　　　　　93年度重上更(一)字第75號
上　訴　人　壬○○
訴訟代理人　林思銘律師
上　訴　人　甲○○
共　　　同
訴訟代理人　李文傑律師
　　　　　　林建鼎律師
被上訴人　　己○○
　　　　　　庚○○
　　　　　　辛○○
　　　　　　乙○○
　　　　　　戊○○
　　　　　　丙○○
　　　　　　丁○○
共　　　同
訴訟代理人　鄭勝助律師
上列當事人間請求損害賠償事件，上訴人對於中華民國九十年五
月二十八日臺灣新竹地方法院八十九年度重訴字第九○號第一審
判決提起上訴，經最高法院發回更審，本院於九十四年五月十七
日言詞辯論終結，判決如下：
    主  文
上訴駁回。
第二審及發回前第三審訴訟費用由上訴人負擔。
    事實及理由
一、上訴人起訴主張：上訴人為坐落新竹市○○段二九五、二九
    五之一、二九五之二、二九五之三、二九五之四及二九五之
    五地號土地（下稱系爭土地）之共有人，應有部分各二分之
    一，被上訴人係相鄰同段三一四、三一五及三一七號土地之
    共有人，上訴人向前手買受系爭土地後，為興建房屋出售，
    於民國（下同）八十四年三月二十三日取得新竹市工務局八
    四工建字第一四九號建造執照，並在系爭土地上圍籬，惟被
    上訴人己○○於八十四年一月間就系爭土地聲請假處分，以
    阻止上訴人建屋，被上訴人就系爭土地所提起之通行權訴訟
    ，嗣經最高法院判決被上訴人敗訴確定，被上訴人明知其等
    所有土地並非袋地，不得主張通行上訴人所有之土地，為達
    阻撓上訴人建屋之目的，竟故意或過失，為假處分之聲請及
    提起通行權訴訟，致上訴人無法順利建屋銷售，而受有包括
    房屋銷售價格減損新台幣（下同）一千一百二十五萬九千六
    百五十六元、增值稅款溢支二十六萬零七百九十五元、土地
    價款利息支出四百六十三萬零三百二十元及工程款利息支出
    一百十二萬四千六百四十一元，總計一千七百二十七萬五千
    四百十二元之損害，爰依侵權行為及民事訴訟法第五百三十
    三條前段準用第五百三十一條之規定，求為命被上訴人連帶
    給付一千七百二十七萬五千四百十二元並加計法定遲延利息
    之判決。
二、被上訴人則以：被上訴人己○○聲請假處分及被上訴人提起
    通行權訴訟，係基於憲法所保障之訴訟權，為正當權利之行
    使，並無故意或過失侵害上訴人權利或利益，亦不具何違法
    性，自不必負侵權行為責任，況上訴人並未證明被上訴人故
    意或過失侵害。有關假處分之撤銷，係本案通行權訴訟受敗
    訴判決確定後，由被上訴人主動聲請撤銷，乃本於情事變更
    之原因，不符民事訴訟法第五百三十三條前段準用第五百三
    十一條所規定之情形。且己○○以外之其餘被上訴人並非假
    處分事件之當事人，即非加害人，上訴人僅以臆測之詞指摘
    被上訴人間串謀，實無理由等語，資為抗辯。
三、原審對於上訴人之請求，判決上訴人全部敗訴，上訴人聲明
    不服，求為廢棄原判決，並求為命被上訴人應連帶給付上訴
    人一千七百二十七萬五千四百十二元，及自起訴狀繕本送達
    翌日起至清償日止，按年息百分之五計算之利息，暨願供擔
    保請准宣告假執行。被上訴人則求為判決駁回上訴，如受不
    利益之判決，願供擔保請准免為假執行。
四、上訴人為系爭土地之共有人，其應有部分各二分之一，而被
    上訴人係相鄰之同所三一四、三一五及三一七地號土地之共
    有人，上訴人向前手買受系爭土地後，為興建房屋出售，已
    於八十四年三月二十三日取得新竹市政府工務局所發之建造
    執照，並在系爭土地上圍籬，被上訴人己○○就系爭土地向
    原法院聲請假處分，於八十四年三月十七日裁定獲准，原法
    院於八十四年三月二十一日為假處分執行，嗣上訴人提起抗
    告，經本院將擔保金額提高至二百四十萬元，被上訴人並於
    八十四年一月二十七日向原審提起通行權訴訟，請求判命上
    訴人不得在通路上營建或為其他妨礙被上訴人通行系爭土地
    ，經最高法院判決被上訴人敗訴確定，被上訴人己○○於八
    十九年十二月四日聲請撤銷假處分等情，為兩造所不爭執，
    並有本院八十八年度上更(二)字第二一一號民事判決（見原審
    卷第三二頁至第四四頁）、最高法院八十九年度台上字第一
    ０二０號民事判決（見原審卷第四五頁至第五十頁）、新竹
    市政府工務局建造執照（見原審卷第一○七、一○八頁）、
    原法院八十四年度裁全字第九二號民事裁定（見原審卷第一
    一六、一一七頁）、本院八十四年度抗字第八八三號民事裁
    定（見原審卷一一八頁至第一二○頁）及起訴狀（見原審卷
    第一四一頁至第一四三頁）可稽，且經本院前審調閱原法院
    八十四年度裁全字第九二號民事保全程序事件卷宗及八十四
    年度訴字第一三九號通行權事件全卷查明無訛，自堪信為真
    實。
五、被上訴人己○○部分：上訴人依民事訴訟法第五百三十三條
    、第五百三十一條、第五百三十條第三項、民法第一百八十
    四條第一項規定，請求被上訴人己○○給付房屋銷售價格減
    損一千一百二十五萬九千六百五十六元、土地增值稅款溢支
    二十六萬零七百九十五元、土地價款利息支出四百六十三萬
    零三百二十元及房屋工程款利息支出一百十二萬四千六百四
    十一元，總計一千七百二十七萬五千四百十二元之損害，惟
    為被上訴人己○○所否認。經查：
  (1)建物部分：上訴人須為建物之出資人，且以其名義出售系爭
    建物，始有可能因被上訴人己○○之假處分，致取得使用執
    照遲延，造成房屋銷售價格減損及房屋工程款利息支出之損
    害。上訴人主張其為系爭建物之出資人，惟為被上訴人所否
    認，上訴人並未舉證以實其說。查：
  上訴人於原審主張有工程價款利息支出之損失一百二十九萬
    三千四百四十五元，其所提之證據卻係生福建設股份有限公
    司（簡稱生福建設公司）之單位成本分析表（見原審卷第七
    、三○、三一頁）；系爭建物所使用之材料，上訴人亦提出
    生福建設公司之直接原料明細表佐證（見原審卷第二二八頁
    ），顯見建物部分，係由生福建設公司出資、起造。
  系爭建物部分，起造人為生福建設公司，有建照執照、起造
    人名冊影本可證（見原審卷第一○七頁至第一○八頁）。依
    建照執照之記載，上訴人壬○○雖係生福建設公司之法定代
    理人，但上訴人壬○○與生福建設公司之人格各別，不得因
    上訴人壬○○係生福建設公司之法定代理人，即認其係起造
    人。
  上訴人提出其他買賣契約書供鑑定人中華經建鑑定中心佐證
    系爭建物周圍之房價，該建物部分之買賣契約書，其出賣人
    均為生福建設公司；土地部分之買賣契約書，部分契約書之
    出賣人係上訴人，有各該買賣契約書影本可證（見中華經建
    鑑定中心報告書），生福建設公司以建屋出售為業，參考前
    開契約書，可知其歷來模式係上訴人購買建地，再由生福建
    設公司為建物之起造人，完工後由生福建設公司為保存登記
    ，並以生福建設公司名義出售。
  綜上所述，足見生福建設公司為系爭建物之出資人，上訴人
    既非建物之出資人，亦未以其名義出售房屋，即不可能受有
    房屋銷售價格減損及房屋工程款利息支出之損害。況建物價
    格之漲跌，與社會經濟大環境有關，前幾年房價低迷，而目
    前房屋景氣回春，為眾所週知之事實，上訴人對系爭建物迄
    今未取得使用執照，而無法出賣，並不爭執（見本院卷第一
    五七頁），房屋既未賣出，即不可能「實際」發生房屋銷售
    損失或獲利。上訴人申報開工後，預計九個月內可完工銷售
    完畢，有上訴理由狀可證（見本院卷第六一、六二頁），被
    上訴人己○○於八十九年十二月四日已聲請撤銷假處分執行
    ，上訴人至本院九十四年五月十七日言詞辯論期日，仍未取
    得使用執照（見本院卷該日言詞辯論筆錄），顯見假處分並
    非上訴人無法取得使用執照之唯一原因，否則撤銷假處分後
    四年六月餘，為何仍無法取得使用執照？上訴人請求被上訴
    人己○○給付房屋銷售價格減損一千一百二十五萬九千六百
    五十六元、房屋工程款利息支出一百十二萬四千六百四十一
    元，為無理由。
  (2)土地部分：上訴人主張被上訴人己○○聲請假處分期間，其
    受有土地增值稅款溢支二十六萬零七百九十五元、土地價款
    利息支出四百六十三萬零三百二十元之損害云云，惟為被上
    訴人己○○所否認。查：被上訴人己○○聲請假處分之內容
    為，上訴人於系爭土地之特定範圍不得為任何妨礙通行之行
    為，如已妨礙，應除去之，有原法院八十四年度裁全字第九
    二號裁定可證（見該案卷宗），其係有關通行權之假處分，
    而非限制上訴人移轉土地所有權之假處分，上訴人仍可移轉
    系爭土地所有權。縱使上訴人在假處分期間，因未移轉土地
    所有權而增加土地增值稅款及土地價款利息之支出，但上訴
    人既可移轉土地所有權，該支出與假處分即無相當因果關係
    ，故上訴人請求被上訴人己○○給付土地增值稅款溢支二十
    六萬零七百九十五元、土地價款利息支出四百六十三萬零三
    百二十元，亦屬無據。
六、被上訴人庚○○、辛○○、乙○○、戊○○、丙○○、丁○
    ○（簡稱被上訴人庚○○等六人）部分：
  (一)被上訴人庚○○等六人並未聲請假處分，有原法院八十四年
    度裁全字第九二號卷宗可證，自無民事訴訟法第五百三十三
    條、第五百三十一條、第五百三十條第三項規定之適用。
  (二)被上訴人庚○○等六人提起通行權之訴訟，雖受敗訴判決，
    是否成立民法第一百八十四條第一項之侵權行為？
  1.按因故意或過失，不法侵害他人之權利者，負損害賠償責任
    ，民法第一百八十四條第一項前段固定有明文，依民事訴訟
    法第二百七十七條前段規定，上訴人對被上訴人庚○○等六
    人以提起訴訟之方式侵害上訴人之權利乙事，應負舉證責任
    ；又訴訟標的權利之存否，客觀上富爭議性，非俟訴訟確定
    無法判斷，而提起訴訟之人主觀上復確信其權利存在時，即
    難以本案訴訟敗訴確定之結果，逕認提起訴訟之人有何故意
    或過失。
  2.被上訴人庚○○等六人提起本案之通行權訴訟，其所以受敗
    訴判決確定，全係因被上訴人庚○○等六人主張通行系爭土
    地之路線（即該通行權訴訟中之甲案），經法院認定並非周
    圍地損害最少之處所，有本院八十八年度上更(二)字第二一一
    號判決及最高法院八十九年度台上字第一０二０號判決足證
    （見原審卷第四十頁背面及第四八頁正面），惟上開確定判
    決亦認定被上訴人所共有之前開土地為袋地，有通行周圍地
    至新竹市○○路之必要（見原審卷第三九、四十頁及第四七
    頁），足見上訴人主張被上訴人庚○○等六人明知彼等所共
    有之前開土地並非袋地，藉故提起通行權訴訟，即不足取。
  3.上訴人所共有之系爭土地之一部，早年已被戶政機關編定為
    新竹市○○路○段一二七０巷，該巷道可對外通行至延平路
    ，而上訴人向其前手購買系爭土地後，因擬建屋出售，遂將
    系爭土地包括原作巷道之部分，圍籬禁止通行，被上訴人己
    ○○為此向新竹市政府陳情，經新竹市建築爭議事件評審委
    員會協調後，該委員會認為無法認定前開一二七０巷道為既
    成巷道，被上訴人己○○無法阻止上訴人申請核發建造執照
    ，而建議被上訴人己○○逕向司法機關起訴請求，有新竹市
    政府工務局函（見原審卷第九九、一○○頁）、開會通知單
    （見原審卷第一○一頁）、新竹市政府八三府工建字第九五
    七０六號函、會議紀錄（見原審卷第一○四、一○五頁）、
    現場照片及門牌證明書（見原審卷第一三四頁及本院卷第一
    一○頁）可稽，被上訴人庚○○等六人提起本案之通行權訴
    訟，用以排除上訴人妨礙彼等通行系爭土地，即非全然無因
    。且兩造間就前開通行權有無之協調及爭訟過程中，可知上
    開評審委員會於當時雖未認定該一二七０巷道屬既成巷道，
    惟亦建議被上訴人應循司法途徑解決。被上訴人庚○○等六
    人所共有之前開土地確係袋地，已如前述，依民法第七百八
    十七條第一項規定，本得通行周圍地以至公路。被上訴人庚
    ○○等六人所提起之通行權訴訟被判決敗訴確定，係因其所
    選擇之通行路線並非損害最少之處所，惟通行路線與損害間
    之評價，既富高度專業性，非俟訴訟確定無法判斷，被上訴
    人庚○○等六人亦曾於本院第一次更審中獲得勝訴判決（本
    院八十五年度上更(一)字第四三九號民事判決，見原審卷第八
    十頁至第九三頁）。被上訴人於本案之通行權訴訟判決確定
    前，無從預料訴訟之勝敗，被上訴人主觀上認為彼等應有通
    行之權利，而訴訟權又係憲法第十六條保障之基本權，被上
    訴人庚○○等六人縱受敗訴判決，亦難認其有何故意或過失
    。
  4.上訴人雖主張被上訴人並無在彼等所共有之前開土地上居住
    ，係臨訟方接水電捏造居住假象，且被上訴人亦未經由系爭
    土地通行云云。惟按民法第七百八十七條袋地通行權之成立
    ，係以土地間之相鄰關係、通行方法及通行地之損害為判斷
    準據，與通行權人過去已否利用袋地及曾否經常經由通行地
    出入無關，上訴人據此主張被上訴人應負侵權行為之責任，
    即屬無據。
  5.綜上所述，被上訴人庚○○等六人並不成立民法第一百八十
    四條第一項之侵權行為。況「單純」提起通行權之訴訟，僅
    係藉訴訟程序確定通行權是否存在及其範圍，性質上不會造
    成上訴人前開一千七百二十七萬五千四百十二元之損害，上
    訴人該部分之請求，並無理由。
  (三)被上訴人庚○○等六人是否成立民法第一百八十五條之共同
    侵權行為？按「民事上之共同侵權行為（狹義的共同侵權行
    為，即加害行為）與刑事上之共同正犯，其構成要件並不完
    全相同，共同侵權行為人間不以有意思聯絡為必要，數人因
    過失不法侵害他人之權利，苟各行為人之過失行為，均為其
    所生損害共同原因，即所謂行為關連共同，亦足成立共同侵
    權行為」，最高法院六十七年台上字第一七三七號判例可供
    參考。又按「依民法第一百八十五條第一項之規定，共同侵
    權行為人固連帶負損害賠償責任，惟同條項前段所謂共同侵
    權行為，須共同行為人皆已具備侵權行為之要件始能成立」
    ，最高法院二十二年上字第三四三七號判例足資參照。故「
    行為關連共同」係指侵權行為與他侵權行為間之關係而言，
    共同行為人仍均須各自具備侵權行為之要件始能成立。被上
    訴人庚○○等六人單純提起通行權訴訟之行為，既不成立侵
    權行為，上訴人亦未證明被上訴人庚○○等六人對假處分執
    行有何造意、幫助或共同犯意聯絡行為，揆諸前開說明，自
    不成立共同侵權行為。又本件假處分及其執行係由被上訴人
    己○○一人聲請，被上訴人己○○於假處分聲請狀雖表明「
    聲請人（即被上訴人己○○）正擬對相對人（即上訴人）等
    提起該地通行權確認之訴」等語（見原法院八十四年度裁全
    字第九二卷第五頁），及被上訴人之訴訟代理人鄭勝助律師
    誤以被上訴人七人之名義撤銷假處分執行，有聲請撤封狀可
    證（見原法院八十四年度執全字第二四一號卷），被上訴人
    己○○自己表示要提起通行權訴訟及鄭勝助律師事後撤銷假
    處分執行之錯誤，均係個人行為，無從證明被上訴人庚○○
    等六人與被上訴人己○○事前對假處分執行部分有犯意聯絡
    。又假處分案卷第四十三頁記載：「債權人應於五日內補正
    確認通行權之本案訴訟起訴狀繕本及起訴證明」係原法院執
    行法官之批示，有進行單可證（見原法院八十四年度裁全字
    第九二卷第四三頁），上訴人據為被上訴人庚○○等六人係
    被上訴人己○○「幫助人」之證據，亦不足採。假處分之擔
    保金由三十五萬元提高到二百四十萬元，被上訴人己○○雖
    已繳足，被上訴人己○○如何籌措資金，與犯意聯絡無關，
    上訴人據此主張被上訴人間有犯意聯絡，並不可採。
七、綜上所述，上訴人依民事訴訟法第五百三十三條前段準用第
    五百三十一條及侵權行為之規定，請求被上訴人連帶給付一
    千七百二十七萬五千四百十二元，及自起訴狀繕本送達翌日
    起至清償日止，按年息百分之五計算之利息，為無理由，不
    應准許。其假執行之聲請亦失所附麗，應併駁回。原審為上
    訴人敗訴之判決，及駁回其假執行之聲請，理由雖然不同，
    結果並無不合。上訴意旨指摘原判決不當，求予廢棄改判，
    為無理由，應予駁回。
八、上訴人於九十四年五月十九日提出民事補充陳述狀時，已言
    詞辯論終結，故不予審酌。至兩造其餘之攻擊或防禦方法及
    未經援用之證據，經本院斟酌後，認對判決結果不生影響，
    自無逐一論駁之必要，併此敘明。
九、據上論結，本件上訴為無理由，依民事訴訟法第四百四十九
    條第二項、第七十八條，判決如主文。
中　　華　　民　　國　　94　　年　　5　　月　　31 　　日
　　　　　　　　　民事第十二庭審判長法　官　鄭雅萍
　　　　　　　　　　　　　　　      法　官  謝碧莉
　　　　　　　　　　　　　　　　　　法　官　林恩山
正本係照原本作成。
如不服本判決，應於收受送達後20日內向本院提出上訴書狀，其
未表明上訴理由者，應於提出上訴後20日內向本院補提理由書狀
（均須按他造當事人之人數附繕本）上訴時應提出委任律師或具
有律師資格之人之委任狀；委任有律師資格者，另應附具律師資
格證書及釋明委任人與受任人有民事訴訟法第466條之一第一項
但書或第二項（詳附註）所定關係之釋明文書影本。
中　　華　　民　　國　　94　　年　　6 　　月　　2 　　日
　　　　　　　　　　　　　　　　　　 書記官　周淑靜
附註：
民事訴訟法第四百六十六條之一（第一項、第二項）：
對於第二審判決上訴，上訴人應委任律師為訴訟代理人。但上訴
人或其他法定代理人具有律師資格者，不在此限。
上訴人之配偶、三親等內之血親、二親等內之姻親，或上訴人為
法人、中央或地方機關時，其所屬專任人員具有律師資格並經法
院認為適當者，亦得為第三審訴訟代理人。
